【裁判字號】    92,簡上,17
【裁判日期】    921209
【裁判案由】    確認租賃關係不存在
【裁判全文】
臺灣花蓮地方法院民事判決  九十二年度簡上字第一七號
    上  訴  人  丁○○
    被上訴人    財政部國有財產局台灣北區辦事處花蓮分處
    法定代理人  甲○○
    訴訟代理人  戊○○
    被上訴人    丙○○
    訴訟代理人  乙○○
右當事人間請求確認租賃關係不存在事件，上訴人對於中華民國九十一年十二月二十
日本院玉里簡易庭九十一年度玉簡字第三一號第一審判決提起上訴，本院判決如左：
    主  文
上訴駁回。
第二審訴訟費用由上訴人負擔。
    事  實
甲、上訴人方面：
  一、聲明：(一)原判決廢棄。
            (二)確認被上訴人財政部國有財產局台灣北區辦事處花蓮分處（下稱國有
              財產局花蓮分處）於民國九十年一月一日與被上訴人丙○○所訂立之
              （九十）國基租字第０００一六號國有基地租賃契約書內所訂立之租
              賃關係不存在。
  二、陳述：除與原審判決書所載者相同茲予引用外，補稱：我就花蓮縣玉里鎮○里
      段五○一之三八、五○一之三九號土地（下稱系爭土地）上之地上物為丙○○
      所有不爭執，但地上物僅佔用系爭土地之一部分，希望國有財產局花蓮分處將
      其餘空地出租給我。
  三、證據：援用原審之立證方法。
乙、被上訴人方面：
（一）國有財產局花蓮分處：
  一、聲明：駁回上訴。
  二、陳述：除與原審判決書所載者相同茲予引用外，補稱：其依訴訟上和解，向上
      訴人所收取者為使用系爭土地之不當得利；又依國有非公用不動產租賃作業程
      序第十一條規定，國有土地之出租以地上物所有權人為對象，其係依法辦理。
  三、證據：除援用原審之立證方法外，並提出國有非公用不動產租賃作業程序為證
      。
（二）丙○○：
  一、聲明：駁回上訴。
  二、陳述：除與原審判決書所載者相同茲予引用外，補稱：系爭土地因於九十一年
      辦理重測，地號變更為玉東段五三二、五○六地號，後於九十二年六月三十日
      ，經地政機關就系爭土地辦理合併分割，所承租之土地地號更正為玉東段五○
      六之二地號。
  三、證據：除援用原審之立證方法外，並提出國有財產局花蓮分處函、國有基地租
      賃契約書、本院九十一年度訴字第一○八號及本院九十一年度訴字第三一九號
      民事判決書、本院九十年度執字第三五三五號民事裁定書、本院民事執行處函
      、土地暨建物登記謄本為證。
    理    由
一、上訴人於原審主張：系爭土地為被上訴人國有財產局花蓮分處管理，上訴人於六
    十八年之前即已占有使用中，上訴人為占有人，依民法第九百四十條、第九百五
    十二條規定自得為占有物有適法所有之權利，亦得為占有物之使用收益，況系爭
    土地經被上訴人國有財產局花蓮分處於八十七年間與上訴人成立和解，即除要求
    上訴人應給付占有之使用費外，被上訴人國有財產局花蓮分處其餘之請求權（如
    交還占用土地之請求權等）已同意拋棄。被上訴人國有財產局花蓮分處既已收取
    上訴人之使用費，依民法第四百二十一條第一、二項之規定，及參照最高法院七
    十二年度台上字第八五○號判例之解釋，自有「租賃」之意義。被上訴人國有財
    產局花蓮分處在未依法收回本件系爭土地前，又與被上訴人丙○○簽訂國有基地
    租賃契約，將系爭土地出租被上訴人丙○○，不但於法無據，亦無實質上之意義
    ，爰依上開規定及判例請求確認被上訴人於九十年一月一日所訂立之（九○）國
    基租字第○○○一六號國有基地租賃契約書之租賃關係不存在，並願供擔保請准
    宣告假執行。被上訴人於原審則以：其是將基地出租給地上物房屋（門牌號碼花
    蓮縣玉里鎮○○街九號）之所有權人，上開房屋於八十九年二月十五日就登記為
    被上訴人丙○○所有，所以於九十年一月一日將基地租給被上訴人丙○○；被上
    訴人丙○○於原審則以：上訴人於八十九年二月八日將花蓮縣玉里鎮○○街九號
    房屋出賣予我，並於同年月十五日過戶完畢等語資為抗辯。
二、按確認之訴非原告有即受確認判決之法律上利益者，不得提起。所謂即受確認判
    決之法律上利益，係指法律關係之存在否不明確，原告主觀上認其在法律上之地
    位有不妥之狀態存在，且此種不妥之狀態，能以確認判決將之除去者而言，若縱
    經法院判決確認，亦不能除去其不妥之狀態者，即難認有受確認判決之法律上利
    益，最高法院五十二年台上字第一二四○號判例可參。
三、經查：兩造就被上訴人國有財產局花蓮分處與丙○○就系爭土地業已簽訂基地租
    賃契約一事，並不爭執，且有國有基地租賃契約書在卷可稽，足見被上訴人間就
    系爭土地確有租賃關係存在，並無租賃關係存在否不明確之情形；且上訴人雖主
    張：其早已占有系爭土地，被上訴人國有財產局花蓮分處並於八十七年間與上訴
    人達成訴訟上之和解，而收取上訴人交付之使用費，故其就系爭土地有租賃關係
    存在云云。然被上訴人國有財產局於八十七年十月八日，係以上訴人無權占有系
    爭土地，並於系爭土地上興建建物，爰依民法第七百六十七條及第一百七十九條
    之規定，請求上訴人應將系爭土地上之地上物拆除後，將系爭土地騰空返還，並
    請求不當得利之損害賠償，後與上訴人當庭成立訴訟上和解，和解條件為：上訴
    人給付國有財產局花蓮分處十一萬二千七百七十元，給付期限為八十八年四月三
    十日，國有財產局花蓮分處其餘請求拋棄等情，此業據被上訴人國有財產局花蓮
    分處陳述在卷，並有和解筆錄及九十一年度訴字第三一九號民事判決書可參，可
    見上訴人給付與國有財產局花蓮分處之金錢為使用系爭土地之不當利益，而非租
    金，故上訴人與被上訴人國有財產局花蓮分處就系爭土地並無租賃關係存在，因
    而縱使確認被上訴人間之租賃關係不存在，於事實上或法律上，均無法直接導出
    上訴人可因而獲取法律上利益之結論，揆諸前揭判例說明，上訴人就本件並無即
    受確認判決之法律上利益，是其提起本件確定之訴，於法無據，其上訴亦無理由
    ，應予駁回。
四、本件事證已臻明確，兩造其餘主張、陳述及所提之證據暨攻擊防禦方法，核與本
    件判決之基礎不生影響，爰不一一詳予論述，併此敘明。
五、據上論結，本件上訴為無理由，依民事訴訟法第四百三十六條之一第三項、第四
    百四十九條第一項、第七十八條，判決如主文。
中      華      民      國    九十二    年    十二    月      九      日
                              臺灣花蓮地方法院民事庭
~B審判長法  官  陳心弘
~B      法  官  郝燮戈
~B      法  官  李世華
右為正本係照原本作成。
不得上訴第三審（參見民事訴訟法第四百三十六條之二、四百六十六條）。
~B法院書記官  陳賜福
中      華      民      國    九十二    年    十二      月      十      日


司法院資訊處製作；財團法人民間司法改革基金會備份。
